【裁判字號】    98,聲再,205
【裁判日期】    980612
【裁判案由】    偽造文書等
【裁判全文】
臺灣高等法院刑事裁定                 98年度聲再字第205號
再審聲請人
即受判決人  甲○○
上列聲請人因偽造文書等案件，對於本院95年度上訴字第2559號
，中華民國95年10月12日第二審確定判決（臺灣桃園地方法院94
年度訴字第431號，起訴案號：臺灣桃園地方法院檢察署91年度
偵字第17803號），聲請再審，本院裁定如下：
    主  文
再審之聲請駁回。
    理  由
一、本件聲請意旨略稱：
（一）按「有罪之判決確定後，有左列情形之一者，為受判決人
      之利益，得聲請再審：(六)因發現確實之新證據，足認受有
      罪判決之人應受無罪、免訴、或輕於原判決所認罪名之判
      決者。」，刑事訴訟法第420條第1項第6款定有明文。經
      查，原台灣高等法院95年度上訴字第559號（原審桃園地
      院92年度訴字第1180號判決），嗣經最高法院98年度台上
      字第2511號判決駁回確定判決，認事用法殊嫌率斷，對犯
      罪事實之認定未予全面考量，對證據之調查未盡能事，被
      告實有聲請再審之必要，爰提呈下列理由說明之，請准予
      開始再審之裁定。
（二）鈞院前審確定判決，諸多認事用法有重大違誤之處，且有
      諸多有利聲請人之重要證據漏未調查，爰詳述聲請再審之
      理由，臚列如後：
  、按因發現確實之新證據，足認受有罪判決之人應受無罪、
      免訴、免刑或輕於原判決者，為受判決人利益，得聲請再
      審。刑事訴訟法420條第1項第6款定有明文。又「刑事訴
      訟法第413條第l項第6款（即現行法第420條第1項第6款）
      所稱發見確實之新證據，係指當時已經存在而發見在後或
      審判時未經注意之證據，且能證明原確定判決所認定之事
      實為錯誤者而言，與在認定事實後因以論處罪刑所應依據
      法律無涉。」、「刑事訴訟法第413條第1項第6款（即現
      行法第420條第l項第6款）所謂發見確實之新證據，係指
      就新證據之本身形式上觀察，毋須經調查程序，顯然可認
      為足以動搖原確定之判決者而言。」、「刑事訴訟法第
      413條第1項第6款（即現行法第420條第1項第6款）所謂發
      見之新證據，係指該項證據，事實審法院於判決如因未經
      發見，不及調查斟酌，至其後始行發見者而言，若判決前
      已經當事人提出或聲請調查之證據，經原法院捨棄不採者
      ，即非該條款所謂發見之新證據，不得據為聲請再審之原
      因。」，參酌35年特抗字第21號判例、40年台抗字第2號
      判例、28年抗字第2號判例闡述綦詳。
  、經查，原確定判決對於被告甲○○之所有行使、偽造私文
      書、使公務員登載不實、背信等犯行，僅由告訴人許氏兄
      弟、證人戊○○、被告甲○○事務所內之證人、本件相關
      契約數紙、被告之自承等證據，而認被告甲○○明知己○○之不法意圖甚至有共謀之情事，惟查，本件所有契約之
      重大關鍵人己○○至今仍末緝捕歸案，而未調查傳喚己○○到庭作證，亦未使己○○與被告甲○○當面對質即據下
      判斷，其判決已有可議之處，並應於審判期日調查之證據
      未予調查之重大違誤；準此，己○○於當時已經存在，然
      原確定判決於審判時卻未經注意，其存在顯足以證明原確
      定判決所認定之事實錯誤，業已符合再審所要「發見確實
      之新證據」要件，依刑事訴訟法第420條第1項第6款得聲
      請再審。
  、按「偽造、變造私文書，足以生損害於公眾或他人者，處
      5年以下有期徒刑。」、「行使第210條至第215條之文書
      者，依偽造、變造文書或登載不實事項或使登載不實事項
      之規定處斷。」、「明知為不實之事項，而使公務員登載
      於職務上所掌之公文書，足以生損害於公眾或他人者，處
      3年以下有期徒刑、拘役或5百元以下罰金。」、「為他人
      處理事務，意圖為自己或第三人不法之利益，或損害本人
      之利益，而為違背其任務之行為，致生損害於本人之財產
      或其他利益者，處5年以下有期徒刑、拘役或科或併科1千
      元罰金。」，此為刑法第210條偽造變造私文書罪、第216
      條行使偽造變造或登載不實文書罪、第214條使公務員登
      載不實罪、第342條第l項背信罪定有明文，再按「刑法第
      214條所謂使公務員登載不實事項於公文書罪，須一經他
      人之聲明或申報，公務員即有登載之義務，並依其所為之
      聲明或申報予以登載，而屬不實之事項者，始足構成，若
      其所為聲明或申報，公務員尚須為實質之審查，以判斷其
      真實與否，始得為一定之記載者，即非本罪所稱之使公務
      員登載不實。」最高法院亦著有73年台上字第1710號判例
      可資照。
  、查原判決理由欄第一大段（即判決書第5頁至第6頁）以己○○利用戊○○已有與之簽訂過第一次契約之經驗，進而
      誤認契約內容，包括移轉登記之時程，均與第一次契約大
      同小異，而在第二次契約為上述之變動，使其在第一期價
      款未給付前即移轉登記，亦不致違約，所以在9l年4月30
      日第一期價款票跳票前，己○○才急於找到乙○○兄弟，
      辦理移轉登記，一面得以取得乙○○兄弟之信任，他方面
      亦不致遭戊○○質疑違約。而兩次契約均係由甲○○所代
      擬，亦為甲○○仲介，如謂甲○○對此契約條款之改變全
      不知情，誰人能信？…均經上述不起訴處分書記載明確，
      顯見被告明知己○○於本件之所為云云。惟查：判決書前
      開事實理由推論，至多僅能證實被告甲○○與己○○多年
      前即因處理過身為被告甲○○所經營之代書事務所之客人
      己○○之委託業務而有所認識，但既然如判決書所指被告
      甲○○乃常年經營代書業務所已久，所接洽與認識客人何
      其之多，況其與事務所之客人僅與被告甲○○為業務上之
      委任代為處理客戶之權利義務關係，粗淺認識本為正常，
      並非有所謂熟識甚至共謀不軌意圖，而被告甲○○既然草
      擬並閱覽訂定前開所謂第一次及第二次契約，當然對於契
      約條款改變之情形知情，惟並非代表本件己○○找上門委
      任被告甲○○辦理此次系爭土地移轉等相關事項，被告甲○○就應該知道己○○之意圖、該次訂約內幕、甚至無力
      給付後續款項等情形，被告甲○○之客戶何其之多，身為
      代書之被告甲○○並非神算，又豈能全盤知悉其客戶每人
      之經濟狀況，當年與現今之償還能力與資金籌備之有何改
      變與不同？此與該等人先前是否接觸過或處理委任業務無
      關，此更遑論被告甲○○係貪取本件仲介費用，且其經營
      自身生財工作業務，本為正當收入，而本件亦非報酬過高
      或擁獲暴利，被告甲○○本任代書，既有平日生意業務接
      洽，係依照客戶（即該次締約之當事人）之意受任代為進
      行締約事務，收取仲介費用本為天經地義，假若客戶或己○○不願來所委任或甚至另請高明亦無妨，此乃因代書業
      務之特殊性，客戶（即該次締約之當事人）之利害得失並
      與之無關，客戶（即該次締約之當事人）私下進行、運作
      之一來一往討價還價、協議、約定並不見得為被告甲○○
      所知悉或竟還須告知被告甲○○自己之犯意或甚至與之共
      謀，是被告甲○○並無可能因此產生行使、偽造私文書或
      背信之犯意。而原審竟妄加推論被告明知或具有故意，甚
      至以不相干之「如謂甲○○對此契約條款之改變全不知情
      ，誰人能信？」扭曲被告甲○○之心態，甚至謂其有「漠
      視此結果之故意」，是原判決於此推論不僅有所謬誤，亦
      不符經驗法則甚明。
  、次查，原判決理由欄第一大段（即判決書第8頁至第10頁
      ）以戊○○依「不動產買賣契約書」第17條之約定，解除
      契約之效力固使買賣之債權行為無效，且縱使戊○○登記
      為系爭土地所有權人，並無任何不法利益，然被告既明知
      丁○○未清償貨款，又系爭土地係作為擔保乙○○、丙○○之貨款債權之用，抑且，丙○○亦曾依其與己○○兄弟
      之契約，要求被告交付所有權狀，被告豈有不知系爭土地
      就乙○○、丙○○之財產保障極具重要性之理，竟仍逕自
      移轉登記與戊○○，難謂被告不無損害乙○○利益之意圖
      及漠視此結果故意犯意。揆諸前開判決要旨，被告僅具有
      損害乙○○本人利益之意圖，即該當背信罪之主觀構成要
      件。…被告僅得待乙○○已獲丁○○清償貨款，丁○○與
      乙○○均要求將系爭土地返還丁○○時，始負更其等委託
      辦理移轉登記之義務。綜上所述，被告「僅存有一個辦理
      移轉登記予乙○○且保管系爭土地所有權狀」之義務…，
      況被告並非僅有逕自辦理移轉證記予戊○○之選擇，其仍
      得選擇不作為，而俟當事人間民事糾紛依法解決後，再依
      雙方之委託合法辦理登記之方式解決，尚難謂有何非經乙○○同意而逕行辦理移轉登記之義務衝突情事。…云云。
      惟查：原判決已如前所述被告甲○○本知契約內容與本件
      系爭土地重要性，但並不代表被告甲○○逕自移轉本件系
      爭土地予戊○○，即有損害乙○○利益之意圖及漠視此結
      果之故意犯意，乃因被告甲○○僅善盡其受任代書之責，
      先前既如原判決所指先是已因戊○○因己○○「跳票」違
      約情事之連番向被告甲○○請求返還土地，是與許氏兄弟
      同等身為客戶之戊○○，亦已向被告甲○○所為請求，對
      於被告甲○○而言，既已受土地原所有人戊○○之請求，
      亦產生一返還系爭土地予戊○○之義務，反觀移轉系爭土
      地予許氏兄弟為後產生之另一義務。面對既有之戊○○不
      斷請求亦只得先行反還系爭土地予戊○○，當時處境而言
      ，非仍另有他法而反不致生義務衝突，被告甲○○逕行利
      用先前蓋妥許端隆印鑑之權利人欄空白契約將系爭土地移
      轉戊○○固有疏失，惟其乃盡心懇切為客戶（即該次締約
      之當事人）服務，並將其委任之事辦妥，否則既如原判決
      所指甲○○如此貪取「服務費」利益，何不乾脆先行移轉
      至其他人，待來日本件相關當事人民事糾紛解決之後，再
      來所委任而多一筆生意機會賺取另一筆佣金？反而本件系
      爭土地最後結果本非轉移至原判決所稱與被告甲○○共謀
      之己○○而係戊○○。被告所為，姑不論本件系爭土地物
      權移轉關係，其僅樸善不欲讓許氏兄弟額外浪費多筆費用
      或甚至繁複手續、耗時以完成本間系爭土地之歸屬。況且
      ，原判決前已既稱被告甲○○與己○○有明知甚至共謀之
      情事，又為何被告反將系爭土地移轉至戊○○，而非移轉
      予己○○佔據所有系爭土地，甚至既如原判決所稱被告甲○○持有本件系爭土地之權狀與證件，何不乾脆共同或讓
      己○○捲逃離去？是被告甲○○絕不具損害乙○○兄弟等
      人之背信意圖，反倒係為求許氏兄弟之方便而有所為之。
      故原判決未查，而遽為不利於被告之認定，顯有違誤。
  、再查，原判決理由欄第一大段（即判決書第6頁至第]0頁
      ）以足認被告就丁○○、己○○與乙○○、丙○○以提供
      系爭土地作為擔保買賣之事，負保管土地權狀、乙○○印
      鑑、印鑑證明及已蓋妥之相關辦理移轉登記文件等資料之
      責，其事關契約當事人間之重要權利義務，被告涉及契約
      程度己甚深…雖嗣後己○○未支付土地價款，戊○○認依
      約應解除契約，此亦為戊○○與「丁○○」間契約應否解
      除之問題，被告身為代書，尚難謂於此已生辦理返還系爭
      土地移轉登記予戊○○之義務。‥‥被告「僅存有一個辦
      理移轉登記予乙○○且保管系爭土地所有權狀」之義務…
      云云。惟查：原判決前於被告甲○○受本件締約關係人委
      任時既認涉及契約程度已甚深，並以此為妥以達到科被告
      甲○○疏失責任，而嗣後於審認被被告甲○○有疏失而確
      實返還土地予戊○○時反而竟認其應該抽身於締約關係人
      之契約關係之外，涉及契約須甚淺為當以到達科被告甲○○背信責任。是原判決其認定事實與所採證據之推論顯有
      矛盾，亦與被告犯罪事實之認定不相適合。
  、末查，原判決理由欄第一大段（即判決書第10頁）以被告
      指土地登記規則第5第1項、第57條第1項第3款等規定，僅
      係指地政機關辦理土地登記程序及相關權利義務之人間有
      提出爭執者之處理方式，尚難據此稱地政機關負有實質審
      查義務，依前述說明，被告辯稱地機關負實質審查義務而
      不成立使公務昌登載不實罪等情，顯無理由。‥‥云云。
      惟查：依前開所列最高法院73年台上字第1710號判例，所
      謂使公務員登載不實事於公文書罪，須一經他人之聲明或
      申報，公務員即有登載之義務，並依其所為之聲明或申報
      予以登載，而屬不實之事項者，始足構成，若其所為聲明
      或申報，公務員尚須為實質之審查，以判斷其真實與否，
      始得為一定之記載者，即非本罪所稱之使公務員登載不實
      。惟縱被告甲○○先前所稱土地登記規則之規定並不能即
      認地政機關負有實質審查義務，但實乃既為地政機關，縱
      然被告甲○○之代書事務所派人前往辦理登記事宜，並非
      一經該事務所聲請登記之經手人一聲明或申報，地政機關
      公務員即有登載之義務，仍應該對於本件系爭土地登記之
      時予以查詢該筆土地移轉或設定權利之記錄，以順利完成
      該所辦理之業務，無論登記或其他事項，惟本件系爭土地
      縱然係因被告甲○○之疏失而有該紙契約使系爭土地返還
      至戊○○，惟並非即應認該地政機關就不應之實質審查義
      務，是依前開判例，原判決逕認被告甲○○有使公務員登
      載不實之犯行，不僅恐有誤認，甚有推論不符經驗法則而
      有所矛盾且實有判決不備理由之違法。
  、綜上所陳，既然證人己○○係於當時已經存在，然於審判
      時卻未經注意，其存在足以證明原確定判決所認定之事實
      為錯誤，符合再審所要求「發見確實之新證據」要件，依
      刑事訴訟法第420條第1項第6款得聲請再審。
（三）綜上所述，本件提出確實之新證據均為當時已經存在而審
      判時未經注意，並就新證據之本身形式上觀察，毋須經調
      查程序，顯然可認為足以動搖原確判決之情形，爰依法聲
      請再審，請准予開始再審之裁定云云。
二、按「有罪之判決確定後，有左列情形之一者，為受判決人之
    利益，得聲請再：(六)因發現確實之新證據，足認受有罪判決
    之人應受無罪、免訴、或輕於原判決所認罪名之判決者。」
    刑事訴訟法第420條第1項第6款定有明文；又刑事訴訟法第
    四百四十一條第四款所謂確實證據，係指該項證據之本體顯
    然足為被告有利之判決，不須經過調查者而言，如果證據之
    真偽尚待調查，即與確實證據之意義不符，不能據為再審之
    理由；又刑事訴訟法第四百十三條第一項第六款所謂發見之
    新證據，係指該項證據，事實審法院於判決前因未經發見，
    不及調查斟酌，至其後始行發見者而言，若判決前已經當事
    人提出或聲請調查之證據，經原法院捨棄不採者，即非該條
    款所謂發見之新證據，不得據為聲請再審之原因；又刑事訴
    訟法第四百十三條第一項第六款所謂確實之新證據固非以絕
    對不須經過調查程序為條件，但必須可認為確實足以動搖原
    確定判決而為受判決人有利之判決者為限，倘受判決人因對
    有利之主張為原審所不採，事後提出證明，以圖證實在原審
    前所為有利之主張為真實，據以聲請再審，該項證據既非判
    決後所發見，顯難憑以聲請再審（參見數高法院19年抗字第
    8號、28年抗字第8號、50年台抗字第104號判例）。
三、經查，本件聲請再審人甲○○如何觸犯行使偽造私文書、使
    公務員登載不實文書及背信等罪名，本院95年度上訴字第25
    59號判決內已詳予說明認定之理由及證據，並對聲請再審人
    之辯解亦已詳予指駁，說明捨棄不採之理由，並無重要證據
    漏未審斟之情形。至聲請再審意旨所指：契約之重大關鍵人
    己○○仍末緝捕歸案，而未調查傳喚己○○到庭作證，亦未
    使己○○與被告甲○○當面對質即據下判斷，顯有應於審判
    期日調查之證據未予調查之重大違誤乙節，按聲請再審人偽
    造私文書並持以行使之事證已明，本院前審雖未待己○○緝
    獲歸案即行審結，難謂判決有何違誤之處，最高法院在98年
    5月7日，就聲請再審人提起第三審上訴時，對其此部分主張
    ，亦予以駁斥，此有卷附之最高法院判決可稽，難認屬於前
    開所謂「發現確實之新證據」。至於聲請再審意旨所指其餘
    各項，均係聲請再審人對其被訴之犯罪事實所作之辯解，及
    就本院前審對其所為之有罪判決，在證據之採酌及捨棄說明
    方面有所不滿，依前揭判例及說明，均非所謂「發現確實之
    新證據」，是揆之前揭說明，其聲請再審顯無理由，自應予
    駁回。
五、爰依刑事訴訟法第434條第1項，裁定如主文。
中    華    民    國    98    年    6     月    12    日
                  刑事第十六庭審判長法  官  溫耀源
                                    法  官  王敏慧
                                    法  官  許增男
以上正本證明與原本無異。
如不服本裁定，應於收受送達後五日內向本院提出抗告狀。
                                    書記官  廖麗蓮
中    華    民    國    98    年    6     月    16    日


司法院資訊處製作；財團法人民間司法改革基金會備份。
